【裁判字號】    97,訴,361
【裁判日期】    971218
【裁判案由】    貪污治罪
【裁判全文】
臺灣嘉義地方法院刑事判決               97年度訴字第361號
公  訴  人  臺灣嘉義地方法院檢察署檢察官
被      告  甲○○
選任辯護人  蕭敦仁律師
上列被告因貪污案件，經檢察官提起公訴（九十六年度偵緝字第
六六一號），本院判決如下：
    主  文
甲○○無罪。
    理  由
一、公訴意旨略以：被告甲○○自民國八十六年十一月起至九十
    一年六月三十日期間擔任嘉義縣朴子市佳禾里里幹事，係依
    據法令從事公務之人，負責佳禾里辦公處所有行政業務及財
    務收支，並掌管佳禾里辦公處設於朴子市農會戶名「佳禾里
    辦公處」、帳號0000000之帳戶（下稱佳禾里辦公處農會帳
    戶）存摺、印章。九十年二月間，朴子市佳禾里辦公處向朴
    子市公所要求代為向嘉義縣政府申請「鹿草焚化爐回饋金」
    新臺幣（下同）一百十萬元，該筆「鹿草焚化爐回饋金」經
    嘉義縣政府核准補助後，於九十年九月撥入朴子市公所公庫
    內，並於同年九月三日由朴子市公所撥款匯入佳禾里辦公處
    農會帳戶內，供佳禾里辦公處用以擴充該里辦公處設備，並
    由被告依據鹿草焚化爐回饋金概算表內使用項目全權使用分
    配。詎被告甲○○未善用該筆「鹿草焚化爐回饋金」，如實
    用以擴充佳禾里辦公處之辦公設備，竟意圖得利，於附表所
    示之時間內，接續自佳禾里辦公處農會帳戶內提領如附表所
    示之「鹿草焚化爐回饋金」公款共計一百零八萬二千零二十
    元，幾將該筆回饋金提領怠盡，並截取留用之。嗣被告於九
    十一年七月間調任朴子市公所社會課課員，其惟恐東窗事發
    ，遂於附表所示之時間內，將截留之公款分批存回佳禾里辦
    公處農會帳戶內。被告於提領後至存回期間，共截留六十八
    萬三千一百二十元之回饋金（一百零八萬二千零二十元減三
    十九萬八千九百元等於六十八萬三千一百二十元），被告甲○○並旋於九十一年九月三十日自動請辭。經朴子市公所將
    該筆回饋金剩餘款項列管後，方覺有異而循線查知上情。因
    認被告涉犯貪污治罪條例第五條第一項第一款之圖利截留公
    款罪嫌。
二、按犯罪事實應依證據認定之，無證據不得認定犯罪事實；不
    能證明被告犯罪或其行為不罰者，應諭知無罪之判決，刑事
    訴訟法第一百五十四條第二項、第三百零一條第一項分別定
    有明文。次按認定不利於被告之事實，須依積極證據，苟積
    極證據不足為不利於被告事實之認定時，即應為有利於被告
    之認定，更不必有何有利之證據；再者，事實之認定，應憑
    證據，如未能發現相當證據，或證據不足以證明，自不能以
    推測或擬制之方法，為裁判基礎；且認定犯罪事實所憑之證
    據，雖不以直接證據為限，間接證據亦包括在內，然而無論
    直接證據或間接證據，其為訴訟上之證明，須於通常一般之
    人均不致有所懷疑，而得確信其為真實之程度者，始得據為
    有罪之認定，倘其證明尚未達到此一程度，而有合理之懷疑
    存在而無從使事實審法院得有罪之確信時，即應由法院為諭
    知被告無罪之判決，最高法院三十年上字第八一六號、四十
    年臺上字第八六號、七十六年臺上字第四九八六號判例意旨
    足參。
三、公訴意旨認被告涉犯前開罪嫌，係以下列證據資料為主要論
    據：
（一）供述證據部分：被告於調查站及偵查中之供述、證人丙○○（被告涉案期間擔任朴子市公所民政課員）於調查站及
      偵查中具結之證述、證人乙○○（被告涉案期間擔任朴子
      市公所主任秘書）於調查站之證述、證人沈樹木（被告涉
      案期間擔任朴子市佳禾里里長）於調查站及偵查中具結之
      證述、證人吳文村（被告離職後輾轉繼任佳禾里里幹事）
      於偵查中具結之證述及證人林國彰（被告離職後直接繼任
      佳禾里里幹事）於偵查中具結之證述。
（二）非供述證據部分：佳禾里辦公處於朴子市農會戶名「佳禾
      里辦公處」帳號0000000之帳戶交易明細一件、佳禾里辦
      公處九十年二月二十六日九０嘉朴市佳里字第０一八號函
      文所附「鹿草焚化爐回饋金」概算表一件、嘉義縣環境保
      護局九十年四月二十六日九０嘉環三字第五七三八號函文
      一件、嘉義縣朴子市公所九十年五月四日九０朴市民字第
      五０五二號函文一件、嘉義縣朴子市公所九十年七月三十
      一日九０朴市民字第九０一七號函文一件、嘉義縣朴子市
      公所九十一年九月三十日九一朴市字第一二三八六號函文
      一件。
四、訊據被告堅詞否認公訴意旨所指之貪污犯嫌，辯稱：其並未
    挪用公款，其擔任公務人員十幾年，清楚公務員犯罪罪責甚
    重，確實沒有犯此罪等語。本院經查：
（一）證據能力爭執部分：
  １、前述公訴意旨所引證據資料之證據能力，除證人丙○○、
      乙○○二人於調查站之供述（筆錄），經辯護人爭執係屬
      傳聞而無證據能力（見本院卷第十四頁）外，其餘證據資
      料之證據能力，被告及辯護人均表示無意見，本院均得援
      為認定事實之依據。
  ２、證人丙○○、乙○○二人於調查站之供述（筆錄）證據，
      係屬審判外之陳述，既經（被告）辯護人爭執其證據能力
      ，復無其他例外具有證據能力之事由，自不得援為不利被
      告之認定依據。
（二）按貪污治罪條例第五條第一款所稱之意圖得利，截留公款
      ，係指將經手之公款，基於得利而無不法所有之意圖，予
      以支配，或在解繳國庫之前，基於得利而無不法所有之意
      圖，予以截取留用而言（最高法院七十六年度台上字第七
      ０三五號、九十五年度台上字第四四七一號判決意旨參照
      ）。基此，圖利截留公款罪之成立，必須行為人主觀上有
      圖利（而無不法所有）之犯意，客觀上有截取留用、支配
      公款之行為，始足當之；而上開主、客觀犯罪構成要件之
      具備，須有客觀具體之證據資料可佐，始相當之，倘無積
      極證據足認行為人有圖利之犯意或缺乏積極證據堪認行為
      人有截取留用公款或支配公款之行為，自不得以推測之方
      式而認定行為人該當圖利截留公款罪行。
（三）公訴意旨所據證據資料尚不足認定被告確有圖利截留公款
      之行為：
  １、除證人丙○○、乙○○二人於調查站之供述證據，因屬審
      判外陳述而無證據能力，業如前述外，其餘公訴意旨所據
      之供述證據部分：
    (1)證人沈樹木證稱：被告於其擔任佳禾里里幹事期間，僅完
      成鋁門窗、辦公室風水、屋頂防漏水工程等修繕採購事項
      ，其餘概算書所列項目，被告僅曾口頭提及，然未曾實際
      採購施作等語，縱認屬實，雖足認定被告擔任里幹事期間
      ，並未完成預定工作項目而有怠忽職務之情事，然尚不足
      據證人沈樹木之證詞而認被告有圖利截留公款之主、客觀
      犯罪構成要件該當行為。
    (2)證人林國彰（即接任被告擔任佳禾里里幹事之人）固證稱
      ：佳禾里辦公處之支出費用相當微少，除水電費、文具、
      茶葉等支出外，甚少有何提領公款之需等語，以此對照被
      告接續多次提領大額公款之行為，雖非不得認定被告之提
      款行為違反一般公務人員管理公款之常態行為，然被告究
      竟有何「截取留用」或「支配」公款之客觀行為？證人林
      國彰之證詞內容，尚乏可資憑據之陳述；又被告違反一般
      公務人員行事常態之行為，究竟有何表彰被告主觀上意圖
      得利之客觀行為？證人林國彰之證詞內容，亦乏可資憑採
      之陳述，從而，自不得以證人林國彰之證詞而認被告有圖
      利截留公款之主、客觀犯罪構成要件該當行為。
    (3)證人吳文村（即輾轉繼任佳禾里里幹事之人）固證稱：被
      告調離佳禾里里幹事後，由證人林國彰接任，未久即由渠
      接任，渠接任佳禾里里幹事時，「鹿草焚化爐回饋金」僅
      使用三十餘萬元，尚有七十餘萬元未使用，且動用該筆「
      鹿草焚化爐回饋金」，所有支出均需實報實銷，檢附單據
      標註日期供朴子室公所主計室查核，然由卷附被告自行製
      作之六張黏貼憑證所附收據所示，均未標註詳細日期等語
      ，縱認屬實，然證人吳文村上開證詞，充其量亦僅能認定
      被告於里幹事任內，並未積極完成「鹿草焚化爐回饋金」
      之相關支用程序，因而不無行政疏失，至被告究竟有何「
      截取留用」或「支配」公款之客觀行為？究竟有何客觀事
      實足以表彰被告主觀上確有意圖得利之犯意？證人吳文村
      之證詞內容，尚不足以為如此之評價。
    (4)至被告於調查站及檢察官偵查時之供述內容，雖不否認其
      多次提領公款後，並未如期支用，迨至其離職前始存回佳
      禾里辦公處農會帳戶內等事實，惟被告自始至終（自調查
      站調查至檢察官偵查期間）均堅決否認有何圖利截留公款
      之行為與犯意，是就被告本身之供述證據部分而言，尚不
      足據被告之供述而逕認被告有何「截取留用」或「支配」
      公款之客觀行為，亦難據被告之供述而認本案究竟有何客
      觀事實足以表彰被告主觀上確有意圖得利之犯意。
  ２、至公訴意旨所引述之非供述證據資料，雖足認定被告多次
      提領公款、未如期完成預定採購支用程序之事實，但圖利
      截留公款罪之構成要件要素中最重要之主觀上「圖利犯意
      」、客觀上「支配」或「截取留用」二項要件，上開非供
      述證據部分，似亦欠缺客觀積極之具體事證足以為憑。
  ３、至於被告何以多次提領公款卻未支用乙節，被告於偵查中
      係供稱預定採購某設備即提領款項，但因故未支用故暫存
      於里辦公處鐵櫃內，於本院審理時，除延續前開供詞外，
      另陳稱其提領公款未支用卻未立即存回，係因為避免公款
      存於農會帳戶中產生孳息，不易作帳等語。姑不論被告偵
      審程序中關於為何未將提領而未支用之公款存回農會帳戶
      之供詞是否可信，公訴意旨關於被告究竟有何「截取留用
      」或「支配」公款之具體行為，究竟有何表彰被告主觀上
      圖利犯意之客觀事實，均未舉證以使本院得被告確實有圖
      利截留公款行為之心證，尚難僅憑被告提領公款而未支用
      之客觀事實即推認被告確有圖利截留公款之行為。
（四）關於被告辯稱其提領之公款係存放於里辦公處鐵櫃內乙節
      ，公訴意旨固認被告此部分辯詞大違常情，然查，證人林
      國彰於檢察官偵查時確實證稱：「（問：你不會先把公款
      領出來放著？答稱：）依我的經驗我不會這樣做。」、「
      （問：就你所知，你的同事有人這樣做嗎？答稱：）就我
      所知好像只有甲○○（即被告）這樣做，有一次我們朴子
      淹水，甲○○跟我講他晚上跑去辦公室，我以為他去看災
      情，... 他跟我講他錢放在抽屜裏」等語（見偵查卷第一
      四六頁），足見被告辯稱其提領之公款暫存於里辦公處乙
      節，尚非毫無所據；公訴意旨忽略此一對被告有利之證據
      資料，因而認被告所辯違反常情，容屬誤會。
（五）至公訴意旨指稱被告於「回饋金」撥款多時後，仍未辦理
      採購乙節，經查，佳禾里為充實里辦公處內部設備申請「
      回饋金」補助，應辦理相關採購，嗣「回饋金」撥款後，
      朴子市公所固曾以九０朴市民字第九０一七號函指示佳禾
      里「儘速辦理招標採購」，然因部分採購涉及上網招標作
      業，里辦公處並無上網招標之設備，慣例上均委由市公所
      代為上網招標採購，為此，被告曾（以里長沈樹木名義）
      二度發函朴子市公所（見調查卷第二十、二十一頁以下）
      ，請朴子市公所代為上網招標，足見被告尚非全無進行相
      關採購作業。
（六）參以被告提領本案之公款期間，其個人曾積欠多家金融機
      構債務，經本院依職權調閱被告提領公款期間所積欠國內
      各家金融機構之信用卡消費明細帳單，被告積欠金融機構
      之債務並未因而減少，亦無大額之清償紀錄，衡諸經驗與
      論理法則，倘被告果有不法意圖，則於提領百萬元公款後
      ，或多或少當用以支付、清償積欠金融機構之債務，始符
      常情，但依卷附本院調閱之相關信用卡帳單明細可見，被
      告提領公款期間，其信用卡帳單債務並未因而減少，已如
      前述，由此，益見被告應無截留公款以圖利之不法行為。
五、綜上所述，被告多次自佳禾里農會帳戶提領公款，卻未如期
    支用於預定採購項目，雖難認無行政疏失或怠忽職務，然本
    案公訴意旨所引據之證據資料，充其量僅能證明被告多次提
    領公款而未如期支用、亦未存回農會帳戶之事實，但被告究
    竟有何「截取留用」或「支配」公款以圖利之具體行為與事
    實，公訴意旨並未舉證以使本院得被告確有圖利截留公款之
    心證，而被告關於其提領之公款係存放於里辦公處之供述，
    復有證人林國彰之證述內容足以憑佐，此外，依本院審理所
    得之卷證資料，亦查無積極事證足認被告有何圖利截留公款
    或其他貪污行為之事證，不能證明被告犯罪，揆諸前開條文
    與判例意旨，允應為被告無罪之諭知。
據上論斷，應依刑事訴訟法第三百零一條第一項前段，判決如主
文。
本案經檢察官徐鈺婷到庭執行職務
中    華    民    國    97    年    12    月    18    日
                        刑事第四庭
                            審判長法  官    蔡憲德
                                  法  官    王慧娟
                                  法  官    許兆慶
以上正本證明與原本無異。
如不服本判決應於收受判決後10日內向本院提出上訴書狀，並應
敘述具體理由；其未敘述上訴理由者，應於上訴期間屆滿後20日
內向本院補提理由書（均須按他造當事人之人數附繕本）「切勿
逕送上級法院」。
中    華    民    國    97    年    12    月    18    日
                                  書記官    林金福
附表：
┌──┬─────┬──────┬───────┐
│編號│提領／存回│  日    期  │  金      額  │
├──┼─────┼──────┼───────┤
│ 1. │提領      │90年9月7日  │30萬3900元    │
├──┼─────┼──────┼───────┤
│ 2. │提領      │90年9月12日 │8萬元         │
├──┼─────┼──────┼───────┤
│ 3. │提領      │90年9月14日 │1萬5000元     │
├──┼─────┼──────┼───────┤
│ 4. │提領      │90年9月21日 │2萬元         │
├──┼─────┼──────┼───────┤
│ 5. │提領      │90年9月24日 │1萬1120元     │
├──┼─────┼──────┼───────┤
│ 6. │提領      │90年9月28日 │15萬元        │
├──┼─────┼──────┼───────┤
│ 7. │提領      │90年10月3日 │15萬元        │
├──┼─────┼──────┼───────┤
│ 8. │提領      │91年1月15日 │10萬元        │
├──┼─────┼──────┼───────┤
│ 9. │提領      │91年3月29日 │10萬元        │
├──┼─────┼──────┼───────┤
│ 10. │提領      │91年4月24日 │2萬元         │
├──┼─────┼──────┼───────┤
│ 11. │提領      │91年4月30日 │6萬2000元     │
├──┼─────┼──────┼───────┤
│ 12. │提領      │91年5月27日 │5萬元         │
├──┼─────┼──────┼───────┤
│ 13. │提領      │91年6月24日 │2萬元         │
│    │          │            │（自90年9月7日│
│    │          │            │起至91年6月24 │
│    │          │            │日止，總計提領│
│    │          │            │108萬2020元） │
├──┼─────┼──────┼───────┤
│ 14. │存回      │91年7月19日 │13萬元        │
├──┼─────┼──────┼───────┤
│ 15. │存回      │91年7月19日 │20萬元        │
├──┼─────┼──────┼───────┤
│ 16. │存回      │91年7月22日 │30萬元        │
├──┼─────┼──────┼───────┤
│ 17. │存回      │91年7月22日 │18萬5000元    │
│    │          │            │（共計存回81萬│
│    │          │            │5000元）      │
└──┴─────┴──────┴───────┘


司法院資訊處製作；財團法人民間司法改革基金會備份。
